臺灣高等法院臺中分院民事判決
                                      110年度國再字第1號
再 審原 告  黃文桂  

            戴玉珠  


共      同
訴訟代理人  陳家驊律師
            黃典本  
再 審被 告  臺灣臺中地方檢察署

法定代理人  毛有增  
訴訟代理人  羅欽泰  
再 審被 告  臺灣高等檢察署臺中檢察分署

法定代理人  謝榮盛  
訴訟代理人  吳素馨  
再 審被 告  法務部法醫研究所

法定代理人  曾信棟  
訴訟代理人  鍾如惠  
再 審被 告  法務部調查局

法定代理人  呂文忠  
訴訟代理人  李俊德  
再 審被 告  臺中市政府警察局

法定代理人  楊源明  
訴訟代理人  陳盈良  
            林煒倫  
            胡奇玉  
再 審被 告  臺中市政府消防局

法定代理人  曾進財
訴訟代理人  洪錫欽律師
複 代理 人  劉柏均律師
再 審被 告  臺中榮民總醫院

法定代理人  陳適安  
訴訟代理人  李慶松律師
複 代理 人  李軒律師
上列當事人間請求國家賠償事件，再審原告對於中華民國108年6
月5日最高法院107年度台上字第2138號確定判決提起再審之訴，
經最高法院109年度台再字第14號裁定移送前來，本院於110年4
月21日言詞辯論終結，判決如下：
    主    文
再審之訴及假執行之聲請均駁回。
再審訴訟費用由再審原告負擔。
    事實及理由
壹、程序部分：
一、按再審之訴，應於30日之不變期間內提起。前項期間，自判
    決確定時起算，判決於送達前確定者，自送達時起算；其再
    審之理由發生或知悉在後者，均自知悉時起算，民事訴訟法
    第500條第1項、第2項前段分別定有明文。再審原告對於本
    院民國104年度上國字第7號判決不服，提起第三審上訴，經
    最高法院以107年度台上字第2138號判決（下稱原確定判決
    ）駁回其上訴確定，該判決於108年6月25日送達再審原告，
    有送達證書可稽（詳該卷第657頁），再審原告於108年6月2
    7日提起本件再審之訴，有再審原告所提民事再審聲請狀上
    蓋有最高法院收文戳章可查（詳最高法院109年度台再字第1
    4號卷第13頁），並未逾30日之再審不變期間，合先敘明。
二、再審被告法務部法醫研究所之法定代理人變更為曾信棟，其
    原法定代理人陳宏達喪失其代理權，據新任法定代理人聲明
    承受訴訟，有其提出之民事聲明承受訴訟狀、法務部110年3
    月11日法人字第11008503000號函可稽（詳本院卷第41、43
    頁）；另再審被告臺中榮民總醫院之法定代理人變更為陳適
    安，其原法定代理人許惠恒喪失其代理權，據新任法定代理
    人聲明承受訴訟，亦有其提出之民事再審答辯狀、行政院11
    0年1月8日院授人培字第1100010628號令可稽（詳本院卷第5
    9、69頁），均核無不合，應予准許。
貳、實體部分：
一、再審原告主張：再審原告為被害人黃○○之父、母，黃○○於91
    年9月18日自大陸地區入境來臺灣，居住在訴外人羅○○家中
    卻遇害身亡。因再審被告所屬公務員行使公權力有故意或過
    失不法侵害其權利，或怠於執行職務之情形：㈠方中民為法
    務部法醫研究所法醫師，負責解剖黃○○之屍體，依黃○○之屍
    體冰冷狀態顯示死亡至少24小時以上，且黃○○瞳孔放大、眼
    角膜出血、心臟血中有大量的乙醇和剝多卡，及因lido Cai
    ne麻醉劑，右頸部皮下出血兩處，身上有多處針孔及瘀傷，
    竟於98年4月20日法醫理字第1098001554號函為不實記載：
    「死者在東勢農會之農民醫院被宣告死亡時間為91年10月13
    日上午8時36分。…在解剖時未發現內部組織有出血」等語。
    且方中民既已解剖黃○○之屍體，縱令氣管內無異物，依法醫
    學倫理亦應切下氣管作毒物化驗，該函竟稱：「死者氣管內
    無異物，所以未作毒物化驗」，瀆職情節重大。又方中民提
    出鑑定書認定黃○○是化學藥品中毒，但為何黃○○的尿中無甲
    醇、組織切片無異常、胃內無納乃得及甲醇的臭味、無被燒
    毀現象灶性壞死症狀及充出血等情狀？充分證明黃○○並非甲
    醇及納乃得中毒死亡，而係死後經加工甲醇及納乃得。㈡林○
    ○為法務部法醫研究所毒化檢驗員，承辦黃○○之檢體毒物化
    驗業務，經再審原告委任律師向臺灣臺北地方法院聲請閱卷
    後始得知，林○○並未對黃○○之檢體作檢驗，其所製作之91年
    11月21日91醫鑑字第1637號毒物化學檢驗報告，竟是使用他
    案郭萬吉命案之檢體（血液、胃內容物、尿液、膽汁）及檢
    驗報告，冒充是黃○○之檢體及檢驗報告，而涉犯公務員登載
    不實、偽造公文書等罪嫌。㈢鍾如惠、涂達人為法務部法醫
    研究所之職員，其等並非毒物化驗專家或具有專業毒物檢測
    技師相關證照，專業能力不足，竟於104年11月13日法醫理
    字第10400043850號函為不實記載：「家屬稱死者飲（農特
    寧）…，研判意見如下：死者應服用約434.1至542.625毫升
    ，約略為一整瓶的農藥似相當合理…，故死者至少喝下400毫
    升農藥，尚為合理」等語，涉犯偽造公文書罪嫌。㈣李俊德
    為再審被告法務部調查局調查官，其原於91年11月20日調科
    字第09100750650號檢驗通知書已載明：「送驗血液經檢驗
    結果未發現含酒精、安非他命類、鴉片類、鎮靜安眠藥、農
    藥及一般常見毒藥物成分」，竟於98年4月17日以調科壹字
    第09800211410號函改稱：「送驗血液含甲醇0.033g/dl即33
    mg/dl」等語，然黃○○之各內臟組織切片均無異常，尿亦無
    農藥，顯然該函件內容係造假、登載不實。又依行政院農業
    委員會農業藥物毒物試驗所103年11月5日藥試殘字第103260
    5096號函所示，指法務部調查局部分中之毒物分析案件檢驗
    流程監管紀錄表中無記載甲醇分析數據，顯有嚴重造假。且
    法務部調查局於91年間為黃○○第一次所作的檢驗報告均無甲
    醇及納乃得，事經8、9年後何以又能檢測出黃○○血液中有33
    mg/dl的甲醇？益見法務部調查局歷年來對黃○○所作的檢測
    報告有嚴重矛盾、造假。而石台平、高大成法醫均已證明黃
    ○○為「他殺」，國立臺灣大學法醫學科暨研究所名譽教授郭
    宗禮教授、行政院農業委員會藥物毒物試驗所應用毒理組組
    長蔡韙任、檢測專家李宏萍副所長及中國醫藥大學毒物專家
    洪東榮主任，則均得證明黃○○並非喝農藥死亡，顯見再審被
    告所屬之執法人員、檢驗員、法醫等公務員不以科學辦案，
    不盡調查之能事，故意掩蓋殺人事實真相、廢弛職務，涉嫌
    違法瀆職，意圖為殺人嫌犯脫罪，情節重大，致黃○○死亡冤
    案迄今18年未能偵破，使加害人繼續逍遙法外，並經監察院
    以100年8月12日院台司字第1002630253號函附調查意見列出
    多項疑點，認定再審被告所屬公務員確有嚴重缺失及侵害人
    權等違失，應負國家賠償責任。再者，黃○○遭他殺命案，再
    審原告係在100年8月間接獲監察院上開函件後，才知道再審
    被告臺灣臺中地方檢察署、法務部法醫研究所、法務部調查
    局、臺中市政府警察局等所屬相關執法人員有嚴重違失，再
    審原告始於101年9月20日具狀向各該機關請求國家賠償，並
    未罹於時效。惟原確定判決竟無視證據之存在，對於再審原
    告聲請傳喚前開證人，未詳加調查審認，遽為不利於再審原
    告之論斷，而有民事訴訟法第496條第1項第9款、第13款之
    再審事由。並聲明：㈠原確定判決、本院104年度上國字第7
    號判決、臺灣臺中地方法院103年度國字第3號判決均廢棄。
    ㈡再審被告應連帶給付再審原告各新臺幣（下同）250萬元，
    及均自起訴狀繕本送達翌日起至清償日止，按週年利率百分
    之5計算之利息。㈢再審原告願供擔保，請准宣告假執行。
二、再審被告抗辯：
（一）臺中市政府警察局抗辯：再審原告並無證據證明臺中市政
      府警察局應負國家賠償責任。且再審原告認其受損害之發
      生時點為91年10月13日，迄至101年10月5日始提起訴訟，
      其國家賠償請求權已罹於時效而消滅。又再審原告主張之
      事由，並不符合民事訴訟法第496條第1項第9款、第13款
      之規定等語。
（二）臺中榮民總醫院抗辯：再審原告於98年1月7日以前，即已
      知悉臺中榮民總醫院中榮理字第960019122號函文，如認
      該函文有致其權利受損害之情形，應於2年內請求賠償，
      其於101年10月5日始提起訴訟，其國家賠償請求權已罹於
      時效而消滅。又再審原告主張之事由，並不符合民事訴訟
      法第496條第1項第9款、第13款之規定等語。
（三）臺灣臺中地方檢察署、臺灣高等檢察署臺中檢察分署、法
      務部法醫研究所、法務部調查局、臺中市政府消防局抗辯
      ：再審原告主張之事由，並不符合民事訴訟法第496條第1
      項第9款、第13款之規定等語。
三、本院之判斷：
（一）有關民事訴訟法第496條第1項第9款部分：
    ㈠按為判決基礎之證物係偽造或變造者，當事人固得依民事
      訴訟法第496條第1項第9款規定，提起再審之訴；惟依同
      條第2項規定，上開證物係偽造或變造情形，以宣告有罪
      之判決已確定，或因證據不足以外之理由，而不能為有罪
      之確定判決者為限，始得提起，否則其再審之訴即難認適
      法（最高法院108年度台抗字第568號裁定參照）。
    ㈡經查，再審原告雖主張法務部法醫研究所法醫師方中民於9
      8年4月20日法醫理字第1098001554號函、同所毒化檢驗員
      林○○於91年11月21日91醫鑑字第1637號毒物化學檢驗報告
      、同所職員鍾如惠、涂達人於104年11月13日法醫理字第1
      0400043850號函，及法務部調查局調查官李俊德於98年4
      月17日調科壹字第09800211410號函等公文書上記載之內
      容，均係其等偽造不實之採驗結果等語，然再審原告並未
      就方中民、林○○、鍾如惠、涂達人、李俊德等人有何因偽
      造、變造上開公文書之行為，經判決有罪確定，或因證據
      不足以外之理由，而不能為有罪之確定判決等相關事證提
      出證明，其僅泛言上開公文書係由法務部法醫研究所、法
      務部調查局所屬公務員偽造，並執以主張原確定判決有民
      事訴訟法第496條第1項第9款之再審事由，依上揭說明，
      自不合法。
（二）有關民事訴訟法第496條第1項第13款部分：
    ㈠按民事訴訟法第496條第1項第13款所謂當事人發現未經斟
      酌之證物或得使用該證物，係指前訴訟程序事實審言詞辯
      論終結前已存在之證物，因當事人不知有此，致未經斟酌
      ，現始知之者；或雖知有此而不能使用，現始得使用者而
      言。若在前訴訟程序事實審言詞辯論終結前，尚未存在之
      證物，本無所謂發見，自不得以之為再審理由；若其證據
      在前訴訟程序中業已提出，經法院審核不予採取者，自不
      得據為再審之理由。而該發見之證物，以如經斟酌可受較
      有利益之裁判者為限。又發見人證，不能據為再審之訴之
      事由（最高法院107年度台聲字第972 號、108 年度台抗
      字第767號、103年度台抗字第170號裁定、98年度台上字
      第295號判決參照）。 
    ㈡經查，再審原告雖主張發現有監察院100年8月12日院台司
      字第1002630253號函附之調查意見、林○○所為91年11月21
      日91醫鑑字第1637號毒物化學檢驗報告等未經斟酌之證物
      等語，然上開監察院之調查意見、毒物化學檢驗報告等證
      物（詳臺灣臺中地方法院103年度國字第3號卷㈠第156至15
      7、167頁，本院104年度上國字第7號卷㈢第172至186頁）
      ，早於105年12月6日本院前審訴訟程序言詞辯論終結前，
      即已存在，且已提出，並經本院加以審酌，自非民事訴訟
      法第496條第1項第13款所謂發現未經斟之證物。至再審原
      告所主張上開毒物化學檢驗報告係林○○使用他案郭萬吉命
      案之之檢體及檢驗報告，冒充為黃○○之檢體及檢驗報告等
      語，並提出其上有將郭萬吉之姓名劃掉改成黃○○之毒物化
      學檢驗報告附卷為憑（詳本院卷第137頁），縱認屬實，
      乃是否符合民事訴訟法第496條第1項第9款所定證物係偽
      造或變造之再審要件，應予審查之事項，並經本院認定如
      前，不再贅述，仍非同條項第13款規定之證物。又再審原
      告主張石台平、高大成法醫均可證明黃○○為「他殺」，國
      立臺灣大學法醫學科暨研究所名譽教授郭宗禮教授、行政
      院農業委員會藥物毒物試驗所應用毒理組組長蔡韙任、檢
      測專家李宏萍副所長及中國醫藥大學毒物專家洪東榮主任
      ，則均可證明黃○○並非喝農藥死亡等語，惟民事訴訟法第
      496條第1項第13款所謂發見未經斟酌之證物，並不包含人
      證在內，再審原告猶舉上開人證提起再審，並不符合再審
      要件，其聲請通知證人蔡韙任、李宏萍到庭作證，自亦無
      從准許。是再審原告執以發現有上開證物及人證，主張原
      確定判決有民事訴訟法第496條第1項第13款之再審事由，
      依上揭說明，為無理由。
（三）綜上所述，原確定判決並無民事訴訟法第496條第1項第9
      款、第13款規定之再審事由，再審原告依該規定提起本件
      再審之訴，為不合法及無理由，應予駁回，其假執行之聲
      請，亦失所附麗，應併予駁回。
四、本件事證已臻明確，兩造其餘攻擊防禦方法及立論之證據資
    料，經本院審酌後，認對判決結果不生影響，爰不逐一論述
    ，併此敘明。
五、據上論結，本件再審之訴為不合法及無理由，爰判決如主文
    。
中　　華　　民　　國　　110 　年　　5 　　月　　12　　日
        　　      民事第二庭  審判長法　官  楊國精
　　　　　　　　　　　　　　        法　官  陳正禧
　　　　　　　　　　　　　　　      法　官  陳得利     
　　　　　　　　　　　　　　　　　　 
正本係照原本作成。  
再審原告得上訴。        
如不服本判決，應於收受送達後二十日內向本院提出上訴書狀，
其未表明上訴理由者，應於提出上訴後二十日內向本院補提理由
書狀（均須按他造當事人之人數附繕本）。
上訴時應提出委任律師或具有律師資格之人之委任狀；委任有律
師資格者，另應附具律師資格證書及釋明委任人與受任人有民事
訴訟法第四百六十六條之一第一項但書或第二項所定關係之釋明
文書影本。如委任律師提起上訴者，應一併繳納上訴裁判費。  
             
                                    書記官  王譽澄   
中　　華　　民　　國　　110 　年　　5 　　月　　12　　日